最高法院刑事判決　　　　　　　　　　　　　　　九十三年度台上字第三三八七號
　　上　訴　人　台灣高等法院檢察署檢察官
　　被　　　告　庚○○
　　　　　　　　乙○○
　　　　　　　　戊○○
　　　　　　　　癸○○
　　　　　　　　己○○
　　共　　　同
　　選任辯護人　匡乃俊律師
　　被　　　告　甲○○
　　　　　　　　辛○○
　　　　　　　　丁○○
　　　　　　　　丙○○
　　共　　　同
　　選任辯護人　李秋銘律師
　　被　　　告　壬○○
右上訴人因被告等違反稅捐稽徵法案件，不服台灣高等法院中華民國九十二年六月三
十日第二審判決（九十一年度上訴字第二四九四號，起訴案號：台灣宜蘭地方法院檢
察署八十八年度偵字第三０三九號），提起上訴，本院判決如左：
    主  文
原判決撤銷，發回台灣高等法院。
    理  由
本件原判決以公訴意旨略以﹕藍振富（業經第一審判處罪刑確定）係家慶營造有限公
司（以下稱家慶公司）負責人，為稅捐稽徵法上之納稅義務人，基於幫助他人以不正
當方法逃漏稅捐之犯意，於民國八十年至八十七年間，未實際承攬工程而將公司證照
及相關資料提供給吳鴻逸（原名吳萬福）、林忠厚、藍德民、林榮一、林生固、方敏
男（以上六人業經第一審判處罪刑確定）、李志鴻（經第一審法院裁定停止審判程序
）及被告庚○○、甲○○、乙○○、戊○○、己○○、丙○○、藍振添、壬○○、丁
○○、辛○○等人使用，投標如原判決附表所列工程並承攬施作，且代他人開立統一
發票交付使用請款，係屬不實之銷售，而家慶公司於每一工程收取決算金額百分之九
之報酬（百分之五係營業稅，百分之四係利潤）後，其餘工程施作之盈虧由借牌人自
行負擔。又庚○○、甲○○、乙○○、戊○○、己○○、丙○○、藍振添、壬○○、
丁○○、辛○○等人借用家慶公司營造登記證及相關資料承攬工程，並持家慶公司開
立之統一發票，憑以具領工程款，藉以不正當方法逃漏稅捐，因認被告庚○○、甲○
○、乙○○、戊○○、己○○、丙○○、藍振添、壬○○、丁○○、辛○○等人涉犯
稅捐稽徵法第四十一條之逃漏稅捐罪嫌云云。經審理結果認被告等十人之犯罪不能證
明，因而撤銷第一審關於論處被告等十人罪刑部分之判決，改判諭知其等均無罪，固
非無見。
惟查：(一)、依刑事訴訟法第一百條之二準用同法第一百條之一第一項之規定，司法警
察（官）詢問犯罪嫌疑人，除有急迫情況且經記明筆錄者外，應全程連續錄音；必要
時，並應全程連續錄影。考其立法目的，在於建立詢問筆錄之公信力，並擔保詢問程
序之合法正當；亦即在於擔保犯罪嫌疑人對於詢問之陳述係出於自由意思及筆錄所載
內容與其陳述相符。故司法警察（官）詢問犯罪嫌疑人如違背上開規定，其所取得之
供述筆錄，究竟有無證據能力，應審酌司法警察（官）違背該法定程序之主觀意圖、
客觀情節、侵害犯罪嫌疑人權益之輕重、對犯罪嫌疑人在訴訟上防禦不利益之程度，
以及該犯罪所生之危害，暨禁止使用該證據對於抑制違法蒐證之效果，及司法警察（
官）如依法定程序有無發現該證據之必然性等情形，本於人權保障與社會安全之均衡
維護精神，依比例原則，具體認定之。但如犯罪嫌疑人之陳述係屬自白，同法第一百
五十六條第一項已特別規定「被告之自白，非出於強暴、脅迫、利誘、詐欺、違法羈
押或其他不正之方法，且與事實相符者，得為證據」，則被告在警詢之自白如係出於
自由意思而非不正之方法，且其自白之陳述與事實相符，縱令司法警察（官）對其詢
問時未經全程連續錄音或錄影，致詢問程序不無瑕疵，仍難謂其於警詢自白之筆錄無
證據能力，非謂查無警詢時全程連續錄音或錄影之資料，警詢所取得之供述筆錄，一
概無證據能力。又依法務部調查局組織條例第二十三條規定該局（以下簡稱調查局）
人員於執行犯罪調查職務時，分別視同司法警察（官），是調查局人員執行犯罪調查
職務訊問犯罪嫌疑人時，亦準用前開規定。被告丁○○、己○○及已判刑確定之共同
被告藍振富於調查局人員調查詢問時，均曾就其涉案部分為陳述，且筆錄均記載經其
等親閱後簽名。經第一審向調查局調閱詢問被告等之錄音、錄影帶後，勘驗調查局所
檢送之詢問錄影帶結果：庚○○、藍德民、乙○○、戊○○、李志鴻、林榮一、甲○
○、丙○○、癸○○、壬○○、辛○○等人於接受調查局詢問時，對話自然，所述與
筆錄之記載並無不符之處；丁○○、己○○、吳鴻逸、林忠厚等人於調查局詢問時之
錄影帶，只有畫面沒有聲音，無法判斷所述是否與筆錄所載一致，而方敏男之錄影帶
則無法播放，至於藍振富、林生固則無接受調查局詢問時之錄音、錄影帶，有第一審
勘驗筆錄在卷可稽（第一審卷第二宗第二七九頁）。就藍振富、丁○○、己○○三人
於調查局人員調查詢問筆錄所載有關其三人供述之內容，原審未依前開說明判斷有無
證據能力，遽以經第一審法院向調查局調閱被告等人之訊問錄影帶或錄音帶結果，並
無藍振富之錄影帶或錄音帶；又雖有被告丁○○、己○○等人被詢問時之錄影帶，惟
錄影帶僅呈現訊問時之畫面，並無聲音，亦經第一審法院勘驗在卷，即認調查局於詢
問上開被告時，未依刑事訴訟法第一百條之一之規定錄音、錄影，而藍振富、丁○○
、己○○亦否認調查筆錄與其陳述者相符，不僅無法判斷調查局於訊問前是否已將刑
事訴訟法第九十五條所定之各事項告知被告，使其知所防禦、抗辯，亦無從核對藍振
富、丁○○、己○○等人之調查筆錄是否與渠等於接受詢問時所言之內容相符，依刑
事訴訟法第一百條之一之規定，藍振富及丁○○、己○○等人於調查局所製作之筆錄
，不得作為證據，而為被告等有利之認定，尚有未合，其審理猶有未盡。(二)、審理事
實之法院，對於案內與待證事實有重要關係，依法應行調查之證據，如未依法調查或
雖已調查而未調查詳盡，即與證據未經調查無異，如率行判決，其判決當然為違背法
令。又證據之證明力，固屬於法院判斷之自由，但不得違背經驗法則，如其判斷，尚
有疑竇，則難據為被告有利或不利之認定。證人即家慶公司會計羅秋鳳於調查局訊問
時證稱家慶公司並無實際經營，而將公司證照借給股東或個人或其他公司去承攬工程
，盈虧由借牌者承受，家慶公司僅收取工程決算金額百分之九為報酬，其中百分之五
為營業稅，百分之四為管理費用即為公司之利潤；又稱經調查局扣案之家慶公司之帳
簿（一之一、一之二）右側旁邊貼的姓名標籤即是借用牌照者等語（台灣宜蘭地方法
院檢察署八十八年度偵字第三０三九號偵查卷第一二四、一二五頁）明確。而已判刑
確定之共同被告方敏男於檢察官偵查中亦坦承有向家慶公司借用牌照承攬工程（台灣
宜蘭地方法院檢察署八十七年度他字第四六六號卷第五頁反面、第六頁）。按羅秋鳳
係家慶公司會計，該公司茍無借牌予方敏男等人，羅秋鳳何以杜撰前開借牌之情事？
參以羅秋鳳曾證稱調查局扣案之家慶公司之帳簿（一之一、一之二）右側旁邊貼的姓
名標籤即是借用牌照者，帳簿內亦載有每個工程之管理費用數額等情，有右側邊貼有
被告等人姓名標籤之帳簿二冊扣案可資佐證，綜合以觀，能否僅因羅秋鳳事後於審判
時翻異前詞，即謂其於調查人員調查詢問中之陳述與事實不符，不足採信，尚非無疑
。原審經向調查局函索詢問羅秋鳳部分之錄音帶或錄影帶，據覆稱雖已依規定錄音、
錄影，然因娜莉風災淹水，相關錄音、錄影帶已滅失等語後，未就羅秋鳳前開供述之
真實性詳加調查釐清，遽以羅秋鳳於調查局之陳述，與其事後在事實審中所為翻異之
詞不符，認其在調查局之陳述與事實不符，不足採信，其此項判斷尚有疑竇，難遽為
被告等有利之認定。再已判刑確定之藍振富於第一審辯稱被告庚○○等人係該公司僱
請之專案負責人，平日工作期間並無薪資，但於工程結算後，可分享利潤獎金云云。
然被告等負責之工程並非短期間即可完工，工期長達一、二年以上者所在多有，若係
受僱，豈有可能長期不領工資，只待完工領取獎金，若工程虧損豈非獎金落空工資無
著？其此項辯解顯與常情不合，況除戊○○外，其餘被告年齡為五十餘至七十餘歲之
高齡，如何勝任現場工地負責人之艱鉅任務？藍振富及羅秋鳳於調查局詢問調查時所
供係借牌給被告等人承攬工程，顯較合乎常情現狀，僱用之說與一般常情難謂無違。
再被告庚○○等人茍無逃漏稅捐，同案被告藍振富茍無非法幫助被告等逃漏稅捐之情
事，何以藍振富被判連續幫助納稅義務人以不正當方法逃漏稅捐罪刑後，未提起上訴
而任令確定？又同案被告吳鴻逸、林忠厚、藍德民、林榮一、林生固、方敏男等人茍
無借牌承攬工程逃漏稅捐情事，何以均折服第一審之有罪判決？以上疑竇攸關被告等
有無被訴犯行之認定，原審未詳加調查釐清，遽為被告等無罪之判決，亦嫌速斷。檢
察官上訴意旨指摘原判決不當，尚非全無理由，應認有撤銷發回更審之原因。
據上論結，應依刑事訴訟法第三百九十七條、第四百零一條，判決如主文。
中　　　華　　　民　　　國　　九十三　　年　　　七　　　月　　　一　　　日
                              最高法院刑事第十二庭
                                  審判長法官  陳　正　庸
                                        法官  賴　忠　星
                                        法官  王　居　財
                                        法官  張　清　埤
                                        法官  林　開　任
      右正本證明與原本無異
                                              書  記  官
中　　　華　　　民　　　國　　九十三　　年　　　七　　　月　　　八　　　日
                                                                        Ａ
